【裁判字號】    96,簡上,208
【裁判日期】    970306
【裁判案由】    給付違約金等
【裁判全文】
臺灣桃園地方法院民事判決             96年度簡上字第208號
上  訴  人  乙○○
訴訟代理人  甲○○
            丁○○
被上訴人    丙○○    通訊處所：新竹郵政14之137號信箱
訴訟代理人  蔡銘書律師
上列當事人間給付違約金事件，上訴人對於民國96年9 月11日本
院中壢簡易庭96年度壢簡字第772 號第一審簡易判決提起上訴，
經本院於民國97年2 月21日言詞辯論終結，判決如下：
    主      文
上訴駁回。
第二審訴訟費用由上訴人負擔。
    事實及理由
一、上訴人起訴及上訴主張：
  (一)上訴人於民國95年6 月15日向被上訴人購買坐落桃園縣中壢
    市○○路200- 4號3 樓之1 之不動產（下稱系爭不動產），
    因被上訴人及代書張騰濬均保證至少可獲得新臺幣（下同）
    300 萬元之貸款，兩造並以此為重要條件，簽訂不動產買賣
    契約書（下稱系爭契約），約定買賣總價款為338 萬元，給
    付方式為：1.上訴人於兩造簽訂買賣契約時同時交付第1 期
    款18萬元（包括已收定金）。2.於上訴人向銀行申貸300 萬
    元核准並對保完畢後支付第2 次款20萬元。3.以貸款抵付尾
    款300 萬元。並約定被上訴人不依約履行契約所定各項義務
    者，即為違約，上訴人得限期催告履行，逾期仍不履行即予
    解除契約，被上訴人即應同時賠償與已繳價款同額之違約罰
    金。詎代書張騰濬始終無法為上訴人向銀行成功申貸300 萬
    元之貸款，則依上開兩造之約定，既然條件未成就，上訴人
    自尚無給付第2 期款之義務。詎被上訴人於條件未成就前屢
    次催促上訴人給付，嗣於95年8 月9 日更以存證信函片面通
    知解約，被上訴人之行為顯然違約，上訴人爰依系爭契約第
    8 條第2 項之規定解除契約，被上訴人除須返還上訴人已繳
    交之第一次款18萬元，另需賠償18萬元之賠償金。
  (二)系爭契約第3 條第1 項第3 款約定：「限期尾款：如銀行無
    法核放貸款或核貸金額不足以抵付尾款，除本約另有約定外
    ，買方最遲應於登記完畢20日內付清尾款，且賣方有權要求
    反設定，以供尾款之擔保。」，據此，兩造於簽約時既已另
    於系爭契約第2 條第2 項約定：「於上訴人向銀行申貸300
    萬元核准並對保完畢後支付第二次款20萬元」，自屬特別約
    定而得排除系爭契約第3 條第1 項第3 款之適用，亦即於銀
    行核貸300 萬元與上訴人，上訴人始有支付第2 次款之義務
    。嗣後上訴人既未獲銀行核貸300 萬元，則在該條件尚未成
    就前，上訴人自無給付之義務，依照商場上之慣例，房屋買
    賣價金之給付係按約定之順序付款，順序在前之款項未達給
    付條件前，順序在後之款項自無給付條件成就之可能，是上
    訴人亦無給付尾款之義務。又縱認系爭契約第2 條第2 項並
    非第3 條第1 項第3 款之特別約定，惟觀諸系爭契約第3 條
    第1 項第3 款約定，上訴人交付尾款係以被上訴人將系爭不
    動產移轉登記予上訴人為條件，被上訴人自始未將系爭不動
    產移轉登記予上訴人，則上訴人自無給付尾款之義務。至系
    爭契約第3 條第2 項約定：「…，雙方同意於第尾款前（或
    95 年7月15日前）由買方會同賣方清償貸款，作為部分買賣
    價款之支付方法，並塗銷抵押權。」之約定，並非指兩造於
    95 年7月15日前不論銀行是否核貸均需完成尾款交付之意，
    蓋該條款約定「尾款前」或「9 5 年7 月15日」各為不同時
    點，顯係當初兩造約定依銀行核貸之實際情形擇一適用，「
    95 年7月15日」僅為暫訂之時間，係因代書張騰濬再三表示
    貸款絕無問題，最遲會於該日核貸，兩造才於系爭契約中寫
    下該日期。況若依被上訴人所言無論是否獲得銀行貸款均需
    於該日期前完成尾款之交付，則第2 期款給付條件尚未完成
    又應如何之交付，被上訴人所言將造成系爭契約之履行發生
    矛盾與衝突。
  (三)綜上，被上訴人片面違約，依照系爭契約第8 條第2 項之約
    定，上訴人依上開約定解除契約，請求被上訴人為上開給付
    ，為有理由，原審判決有所違誤等語。並聲明：1.原判決廢
    棄。2.被上訴人應給付上訴人36萬元及自起訴狀繕本送達翌
    日起至清償日止，按年息5 ％計算之利息。
二、被上訴人則以：
  (一)被上訴人及代書從未向上訴人保證必可獲得至少300 萬元之
    銀行貸款，上訴人是否可以獲得銀行核貸應自行負責，上訴
    人因可歸責於己之事由致無法獲得貸款，要與被上訴人及代
    書無涉。
  (二)縱認兩造有約定於銀行核貸完成後，上訴人始有支付第2 次
    款之義務，然依據系爭契約第3 條第2 項之約定及張騰濬證
    述：「系爭契約第3 條當初是說要以新還舊，最慢要在95年
    7 月15日前付清尾款」、「95年7 月15日是兩造談好的，不
    是我自作主張填的」可知，第2 期款之給付時期因繫於上訴
    人單方向銀行申請貸款核准並對保完畢之時點，無法於雙方
    簽訂時確定，故雙方尚有最遲應於95年7 月15日前給付尾款
    之約定。亦即系爭契約第3 條第2 項為雙方之特別約定，無
    論第2 期款或尾款，上訴人俱應於95年7 月15日前給付完畢
    。
  (三)故依系爭契約第3 條第2 項之約定，上訴人至遲應於95年7
    月15日以前將買賣價金全部繳清，詎上訴人不僅未能付清尾
    款300 萬元，連第2 次款亦未繳交，迭經被上訴人先後於95
    年7 月11日、同年月14日、15、18、21日以存證信函催告限
    期給付均無法履行，被上訴人於95年8 月9 日依民法給付遲
    延之法律關係通知上訴人解除契約，並依系爭契約第8 條約
    定沒收上訴人已繳之價金，自屬有據等語，原審判決並無違
    誤等語，資為抗辯。並聲明：請求駁回上訴。
三、本件原審對於上訴人之請求，判決上訴人全部敗訴，上訴人
    全部聲明不服，求為廢棄原判決，並為上開聲明。被上訴人
    則求為判決駁回上訴。
四、兩造不爭執之事實
    上訴人於95年6 月15日向被上訴人購買系爭不動產，兩造簽
    訂系爭契約，約定買賣總價款為338 萬元，給付方式為：(一)
    上訴人於兩造簽訂買賣契約時同時交付第1 期款18萬元（包
    括已收定金）。(二)於上訴人向銀行申貸300 萬元核准並對保
    完畢後支付第二次款20萬元。(三)以貸款抵付尾款300 萬元。
    並於系爭契約第8 條約定任何一方不依約履行契約所定各項
    義務者，即為違約，他方得限期催告履行，逾期仍不履行即
    予解除契約，買方違約時賣方得沒收已收之價金充作違約罰
    金，賣方違約時應同時賠償與買方已繳價款同額之違約罰金
    。惟上訴人始終未能獲得額度300 萬元之貸款，被上訴人陸
    續於95年7 月11日、同年月14日、15、18、21日以存證信函
    催告限期給付，因上訴人屆期仍未給付，被上訴人遂於95年
    8 月9 日以存證信函通知解除系爭契約等情，有不動產買賣
    契約書及存證信函附卷可稽，復為兩造所不爭執，自堪信為
    真實。
五、得心證之理由
  (一)按解釋意思表示，應探求當事人之真意，不得拘泥於所用之
    辭句。民法第98條定有明文。又解釋契約固須探求當事人之
    真意，不能拘泥於契約之文字，但契約文字業已表示當事人
    真意者，即不得反捨契約文字，而更為曲解；解釋私人之契
    約，應通觀全文，並斟酌立約當時之情形，以期不失立約人
    之真意；另解釋當事人所立書據之真意，以當時之事實及其
    他一切證據資料為其判斷之標準，不能拘泥字面或截取書據
    中一二語，任意推解致失真意（最高法院17年上字第1118號
    判例、18年上字第1727號判例、19年上字第28號判例意旨參
    照）。從而解釋當事人間之書據，除應本於誠信原則、經濟
    目的，依經驗法則而為判斷外，亦須綜合當事人立約時之一
    切情況，以為探求。而解釋意思表示所探求者，即非表意人
    內心之意思，亦非相對人主觀上所了解之意思，而是法律行
    為上之客觀意義，亦即探求當事人表示行為之客觀意義。
  (二)系爭契約第2 條之付款方式固載有「於上訴人向銀行申貸30
    0 萬元核准並對保完畢後支付第二次款20萬元」，惟該契約
    條款之真意為何，兩造各為解釋如前，自應客觀上予以探求
    。查系爭契約簽訂洽談經過及約定買賣價金之清償期，業據
    證人即於簽訂契約時在場之代書張騰濬結證稱：當初兩造至
    伊事務所處，兩造本身已經談好契約內容，貸款300 萬元的
    額度係上訴人自己提出來，上訴人欲申貸多少伊就會代辦，
    但不保證一定貸得到，伊本身非銀行人員，不可能承諾一定
    貸得到。系爭契約第3 條當初是說要以新還舊，最慢要在95
    年7 月15日前付清尾款。一般的情況是如果尾款貸不下來買
    方要以現金補足，本件情形是第2 次款就沒繳等語在卷（原
    審卷第49至52頁）。而衡諸銀行核貸，本係考量貸款人個人
    之貸款意願、財產資力、信用狀況或擔保物之價值，代書既
    非銀行人員，對於上訴人之資力、擔保物之價值又非明確知
    悉，當無就上訴人得以核貸金額若干予以承諾、保證之情，
    證人張騰濬之證述應為可採。再就買賣契約之雙方給付義務
    以觀，出賣人負移轉標的物所有權之義務，買受人則須負給
    付價金之義務，出賣人尚無協助買受人取得購買標的物價款
    之義務，如買受人無法依約如數交付買賣價金，自須負擔債
    務不履行之責任，概與出賣人無涉，本件係以房屋為買賣標
    的，雖被上訴人知悉上訴人需向銀行申請貸款以支付買賣價
    金，惟並不因此使被上訴人需額外承擔上訴人無法依約給付
    價金之危險，或無限期等待上訴人獲得貸款以履行契約，上
    訴人實無理由將於購物前應自行審慎評估己身資力狀態、系
    爭不動產價值之責轉嫁與被上訴人。況遍觀系爭契約之全文
    ，並未有系爭契約以上訴人獲得如前所述300 萬元額度之購
    屋貸款為契約成立、生效條件或以未獲貸款為解除條件之約
    定，而上訴人於本院審理時亦自承簽約時並未言及如銀行未
    予核貸，就不購買系爭不動產（本院卷第17頁）。則由上開
    兩造訂約過程之客觀情況，被上訴人出賣系爭房屋目的在於
    取得價金，上訴人購買系爭房屋本應自負取得足額款項以給
    付價金之義務，實無理由要求被上訴人無限期等待上訴人獲
    得貸款以履行契約，故系爭契約第2 條縱有上開記載，探求
    其客觀上之真意當非以上訴人獲得銀行貸款300 萬元為條件
    始有給付價款之義務，實則上訴人無論有無獲得銀行貸款30
    0 萬元，均有給付價款之義務。是以，上訴人第2 次款之給
    付義務，既不因銀行核貸與否而受影響，而依系爭契約第3
    條第2 項之約定及參酌證人張騰濬之證述，兩造係約定上訴
    人最慢應於95年7 月15日付清尾款，則上訴人最遲即應於95
    年7 月15日前付清第2 次款及尾款甚明。
  (三)上訴人另又主張系爭契約第2 條第2 項之約定，即係系爭契
    約第3 條第1 項第3 款之特別約定。惟觀諸系爭契約第2 條
    第3 項「尾款點交款」項下載以：「新台幣300 萬元，以貸
    款抵付尾款時，其付款方式依第3 條之約定。」，再稽之系
    爭契約第3 條之內容可知，該條款均係針對300 萬元尾款如
    何支付、何時支付之約定，實與第2 次款之支付約定無涉，
    上訴人上開主張，難以憑採。又對照系爭契約第3 條第1 項
    第3 款及同條第2 項，前者係兩造以無特別約定之情形下，
    上訴人「最遲」應於被上訴人為系爭不動產移轉登記完畢20
    日內付清尾款，並非上訴人所主張之以被上訴人為移轉登記
    予上訴人時為給付尾款之條件；而後者又約定上訴人最遲應
    於95年7 月15日前付清尾款，業如前述，足見系爭契約第3
    條第2 項即為同條第1 項第3 款之特別約定，上訴人依此自
    當於95年7 月15日付清本件買賣價金。上訴人雖執前詞解釋
    系爭契約之條款，惟其解釋僅係自身內心之意思或主觀之認
    定，已悖於系爭買賣契約條款客觀之真意，不足採信，上訴
    人復未能舉證以實其說，自難為上訴人有利之認定。
  (四)末按系爭契約第8 條第1 項約定：買方不依約履行付款或契
    約所定其他各項義務者，即為買方違約，賣方得限期催告履
    行，逾期仍不履行即予解除契約並將已收之價金全數沒收，
    充作違約罰金。上訴人既未能依約於95年7 月15日前付清價
    金，即屬違約，被上訴人依上開約定限期催告上訴人履行後
    ，上訴人逾期仍未履行，乃發函解除與上訴人間之系爭契約
    ，並將已收之價金18萬元沒收作為違約罰金，自屬合法有據
    ，被上訴人當無何違約之情事。
六、從而，上訴人依系爭契約之法律關係，以被上訴人違反約定
    解除契約，請求被上訴人返還上訴人已繳交之第1 次款18萬
    元，並另需賠償18萬元之違約金，及自起訴狀繕本送達之翌
    日起至清償日止按年息5%計算之利息，為無理由，應予駁回
    。原判決駁回上訴人之訴，於法並無不合。上訴意旨仍執陳
    詞，指摘原判決不當，求予廢棄改判，為無理由，應予駁回
    。
七、本件事證已臻明確，兩造其餘攻擊及防禦方法及所提出之證
    據，經核與判決之結果均不生影響，本院爰不一一論述，附
    此敘明。
據上論結，本件上訴為無理由，依民事訴訟法第436 條之1 第3
項、第449 條第1 項、第78條，判決如主文。
中    華    民    國    97    年     3    月     6    日
                  民事第一庭    審判長法  官  郭琇玲
                                      法  官  吳爭奇
                                      法  官  陳雪玉
不得上訴。
以上正本與原本無異。
中    華    民    國    97    年    3     月    7     日
                                      書記官  吳瓊英


司法院資訊處製作；財團法人民間司法改革基金會備份。
